【裁判字號】    97,訴,47
【裁判日期】    980309
【裁判案由】    拆屋還地
【裁判全文】
臺灣基隆地方法院民事判決                97年度訴字第47號
原      告  交通部基隆港務局
法定代理人  子○○
訴訟代理人  洪瑞燦律師
被      告  辛○○○
兼
訴訟代理人  庚○○
被      告  乙○○
            丙○○
            甲○○
被      告  丁○○
上  一  人
訴訟代理人  己○○
被      告  壬○○
訴訟代理人  癸○○
被      告  戊○○
上列當事人間拆屋還地事件，本院於中華民國98年2月12日言詞
辯論終結，判決如下：
    主  文
被告辛○○○及被告庚○○應將坐落基隆市○○區○○段二十三
之三地號土地上如附圖A部分所示、面積一百二十五點三平方公
尺，門牌號碼基隆市○○○路四十五巷十號之房屋拆除後，將占
用土地返還原告，並給付原告新臺幣肆萬玖仟參佰貳拾元，及自
民國九十七年二月一日起至返還土地日止，按月給付原告新臺幣
捌佰貳拾貳元。
被告被告乙○○應將坐落基隆市○○區○○段二十三之三地號土
地上如附圖C部分所示、面積三十二點四平方公尺、門牌號碼基
隆市○○○路四十五巷七號之房屋拆除後，將占用土地返還原告
，並給付原告新臺幣壹萬貳仟柒佰捌拾元，及自民國九十七年二
月一日起至返還土地日止，按月給付原告新臺幣貳佰壹拾參元。
被告丙○○應將坐落基隆市○○區○○段二十三之三地號土地上
如附圖D部分所示、面積十六平方公尺、門牌號碼基隆市○○○
路四十五巷五號之房屋拆除後，將占用土地返還原告，並給付原
告新臺幣陸仟參佰元，及自民國九十七年二月一日起至返還土地
日止，按月給付原告新臺幣壹佰零伍元。
被告甲○○應將坐落基隆市○○區○○段二十三之三地號土地上
如附圖B部分所示、面積四十點三平方公尺、門牌號碼基隆市○○○路四十五巷四號之房屋拆除後，將占用土地返還原告，並給
付原告新臺幣壹萬伍仟捌佰肆拾元，及自民國九十七年二月一日
起至返還土地日止，按月給付原告新臺幣貳佰陸拾肆元。
被告丁○○應將坐落基隆市○○區○○段二十三之三地號土地上
如附圖G部分所示、面積九十九點五平方公尺、門牌號碼基隆市
○○○路四十五巷一號之房屋拆除後，將占用土地返還原告，並
給付原告新臺幣參萬玖仟壹佰捌拾元，及自民國九十七年二月一
日起至返還土地日止，按月給付原告新臺幣陸佰伍拾參元。
被告黃坤成應將坐落基隆市○○區○○段十一之一、二十三之一
、二十三之三地號土地上如附圖H部分所示、面積五十二平方公
尺、門牌號碼基隆市○○○路四十三號之房屋拆除後，將占用土
地返還原告，並給付原告新臺幣貳萬零肆佰陸拾元，及自民國九
十七年二月一日起至返還土地日止，按月給付原告新臺幣參佰肆
拾壹元。
被告戊○○應將坐落基隆市○○區○○段十一之一、二十三之一
、二十三之三地號土地上如附圖I部分所示、面積三十一點四平
方公尺、門牌號碼基隆市○○○路四十一號之房屋拆除後，將占
用土地返還原告，並給付原告新臺幣壹萬貳仟參佰陸拾元，及自
民國九十七年二月一日起至返還土地日止，按月給付原告新臺幣
貳佰零陸元。
訴訟費用由被告辛○○○及被告庚○○負擔三分之一，被告乙○○負擔十五分之一，被告丙○○負擔新臺幣二十分之一，被告甲○○負擔十二分之一，被告丁○○負擔十分之一，被告壬○○負
擔五分之一，餘被告戊○○負擔。
    事實及理由
一、按訴狀送達後，原告不得將原訴變更或追加他訴，但請求之
    基礎事實同一者或該訴訟標的對於數人必須合一確定時，追
    加其原非當事人之人為當事人者，不在此限，民事訴訟法第
    255條第1項第2款、第6款分別定有明文。本件原告於起訴時
    請求被告等應分別將無權占有原告所有基隆市○○區○○段
    23地號土地上之建物拆除後並返還土地予原告，訴訟進行中
    經本院履勘並囑託基隆市安樂區地政事務所測量後，原告嗣
    於民國（下同）97年9月16日變更訴之聲明，請求被告等應
    分別將無權占有原告所有基隆市○○區○○段11、23-1、
    23-3地號土地上如附圖所示之建物拆除後並返還土地予原告
    ；復於97年9月22日追加與被告辛○○○共同興建基隆市○○○路45巷10號房屋無權占有原告所有基隆市○○區○○段
    23-3地號土地之被告庚○○，核與前開規定相符，應予准許
    。
二、被告丙○○、戊○○經合法通知，無正當理由未於言詞辯論
    期日到場，被告乙○○經合法通知，無正當理由未於最後言
    詞辯論期日到場，核均無民事訴訟法第386條各款所列情形
    ，爰准原告之聲請，由其一造辯論而為判決。
三、原告起訴請求判決如主文第1項至第7項所示，其陳述略以：
  (一)坐落基隆市○○區○○段11、23-1、23-3地號土地（下均稱
    系爭土地）均為國有土地，由原告管理，被告等未得原告同
    意即分別於系爭土地上興建如附表所示之房屋（下稱系爭房
    屋），依民法第767條之規定，被告等自應分別將無權占用
    原告土地之系爭房屋拆除，將所占用土地返還原告，並依民
    法第179條不當得利之規定，給付自92年2月1日起至返還日
    止，因無權占用系爭土地，所受相當於租金之不當利益。又
    依土地法第105條準用第97條規定，原告請求依申報地價年
    息5.25％計算，而系爭土地除第11-1地號土地96年申報地價
    為每平方公尺10,300元外，其餘土地96年申報地價為每平方
    公尺1,500元，原告願全部以每平方公尺1,500元計算，請求
    被告等分別給付如主文第8項所示之金額。
  (二)對被告辛○○○、乙○○、甲○○、丁○○及壬○○答辯所
    為陳述略以：原告否認與被告等有租賃關係存在，至於92
    年1月31日前向被告等收取土地使用補償金，係基於不當得
    利法律關係於占有事實發生後向被告等人追償，被告等不能
    因為繳納土地使用補償金而謂與原告成立租賃或有權使用。
    又依土地稅法第4條第1項第4款規定，地價稅應由土地占有
    人代繳，是以被告等提出土地稅單，不能證明有權占有。另
    原告從未同意被告等人在系爭土地上營建、增建、改建、或
    修繕房屋，至於基隆市政府工務局同意修繕，係基於行政管
    理職權，對舊有違章建築修繕之權宜措施，並不涉及私權，
    且原告亦未曾同意被告等於99年5月份再返還系爭土地。
四、被告辛○○○、庚○○、乙○○、丁○○、甲○○、黃坤成
    均請求駁回原告之訴，其答辯略以：被告等分別占用系爭土
    地已多年，並均按時繳納相關稅捐及使用補償金予原告，兩
    造間就系爭土地顯有租賃契約存在；又被告等修繕系爭房屋
    亦係經原告同意，被告等並非無權占用系爭土地，而原告亦
    曾同意被告等得使用系爭土地至99年5月份云云。
五、被告丙○○、戊○○則經合法通知，未於言詞辯論期日到場
    爭執，亦未提出準備書狀為任何聲明或陳述。
六、經查，坐落基隆市○○區○○段11、23-1、23-3地號土地為
    原告管理之國有土地，而為被告等分別占用如附圖所示之土
    地建築如附表所示之房屋等事實，為兩造所不爭執，並有土
    地登記第二類謄本、基隆市安樂區地政事務所97年6月17日
    基安地所二字第0970005378號函附土地複丈成果圖、基隆市
    稅捐稽徵局97年3月18日系爭房屋稅籍證明書等件附卷可稽
    ，復經本院於97年5月6日到場履勘屬實，有勘驗筆錄及相片
    22紙附卷可稽，自堪信為真實。
七、被告等雖辯稱其等分別占用系爭土地已數十年，並均按時繳
    納相關稅捐，並非無權占有云云，惟按因時效完成而取得地
    上權或地上權登記請求權者，必須以行使地上權之意思而占
    有他人之土地為其成立要件之一，又因地上權取得時效完成
    而得主張時效利益，依民法第772條準用第769條及第770條
    之規定，亦僅得請求登記為地上權人而已，並非即取得地上
    權，在其未依法登記為地上權人之前，自不能本於地上權之
    法律關係，向土地所有人有所主張而認其非無權占有。且占
    有人因時效取得地上權登記請求權，向該管地政機關請求為
    地上權登記，經地政機關受理，受訴法院應就占有人是否具
    備時效取得地上權之要件為實體上裁判者，須以占有人於土
    地所有權人請求拆屋還地前，以具備時效取得地上權之要件
    為由，向地政機關請求登記為地上權人為前提，是以，占有
    人因時效而取得地上權登記請求權者，必須已為登記之申請
    後，其對取得地上權之期待權，始受保護，而認其占有具有
    正當權源，得對抗土地所有人之物上請求權，若時效完成後
    ，占有人不為登記之申請者，自無保護之必要，不得再以其
    地上權登記請求權對抗土地所有人，是被告等縱已占用系爭
    土地建築房屋多年並繳納土地稅等稅捐，於未依法登記為地
    上權人或提出地上權登記之申請前，仍不得以此主張為有權
    占有。至被告雖另辯稱已按時繳納使用補償金，兩造間就系
    爭土地存有租賃契約云云，惟使用補償金乃原告基於不當得
    利法律關係，於被告等占有系爭土地後，向被告請求給付，
    不能以此即謂兩造間有成立租賃契約之合意。又按當事人主
    張有利於己之事實者，就其事實有舉證之責任，民事訴訟法
    第277條前段定有明文。被告等又辯稱其等修繕房屋時均經
    原告同意，原告並同意其等使用系爭土地至99年云云，惟為
    原告否認，被告復未舉證以實其說，其所辯自非可採。從而
    ，被告等占有原告所有之系爭土地並無合法權源，應堪認定
    ，原告本於所有權人之地位，請求被告等返還系爭土地，自
    屬有據。原告依民法第767條之規定，請求判決如主文第1項
    所示，為有理由，應予准許。
八、再按無法律上之原因而受利益，致他人受損害者，應返還其
    利益，民法第179條定有明文。而無權占有他人土地，可獲
    得相當租金之利益，為社會通常之觀念 (最高法院61年度台
    上字第1695號判例意旨參照) 。本件被告等無權占用原告所
    有之系爭土地，受有相當於租金之利益，致原告受有相當於
    租金之損害，自應就不當得利負返還責任。原告基於不當得
    利之法律關係，請求被告等給付最近5年相當於租金之不當
    得利，應屬有理。又按城市地方房屋之租金，以不超過土地
    及其建築物申報總價年息百分之十為限，土地法第97條第1
    項亦有明文；且其基地租金之數額，除以基地申報地價為基
    礎外，尚須斟酌基地之位置，工商業繁榮之程度，承租人利
    用基地之經濟價值及所受利益等項，並與鄰地租金相比較，
    以為決定，並非必達申報總地價年息百分之十最高額 (最高
    法院68年台上字第3071號判例意旨參照) 。經查，系爭土地
    坐落於安樂區，附近有12B14號碼頭，商業活動雖非頻繁，
    惟交通尚稱便利等情，有前揭勘驗筆錄及相片附卷可稽，本
    院審酌上情，認原告以上開土地申報地價年息5.25％計算相
    當於不當得利之租金，應屬適當。從而，本件原告請求被告
    等給付如主文第1項至第7項所示相當於不當得利之租金（計
    算式詳如附表）為有理由，應予准許。
九、據上論結，本件原告之訴為有理由，依民事訴訟法第385條
    、第78條、第85條第1項但書，判決如主文。
中    華    民    國    98    年    3     月     9    日
            民事庭法  官  姚貴美
以上正本係照原本作成。
對於本件判決如有不服，應於收受送達後20日內向本院提出上訴
書狀，上訴於本院合議庭，並按他造當事人之人數附具繕本。
中    華    民    國    98    年    3     月    9     日
                        書記官  詹小瑤
┌─────────────────────────────────────────────────────────┐
│97年度訴字第47號附表                                                                                              │
├──┬─────┬──────┬───────┬───┬──────┬───────────┬──────────┤
│編號│被告姓名  │被告無權占有│門  牌  號 碼 │如附圖│占用面積    │被告應按月給付原告自97│被告應給付原告自92年│
│    │          │原告所有之土│              │編號  │（平方公尺）│年2月1日起至返還土地日│2月1日起至97年1月31 │
│    │          │地地號（基隆│              │      │            │止相當不當得利之租金  │日止相當不當得利之租│
│    │          │市中山區協和│              │      │            │（新臺幣）            │金（新臺幣）        │
│    │          │段）        │              │      │            │                      │                    │
├──┼─────┼──────┼───────┼───┼──────┼───────────┼──────────┤
│１  │辛○○○  │23-3地號    │基隆市○○○路│A     │125.3       │822元                 │49,320元            │
│    │庚○○    │            │45巷10號      │      │            │（計算式：125.3×1500 │（計算式：822×60個 │
│    │          │            │              │      │            │×5.25%÷12個月＝822）│月＝49320）         │
├──┼─────┼──────┼───────┼───┼──────┼───────────┼──────────┤
│２  │乙○○    │23-3地號    │基隆市○○○路│C     │32.4        │213元                 │12,780元            │
│    │          │            │45巷7號       │      │            │（計算式：32.4×1500×│（計算式：213×60個 │
│    │          │            │              │      │            │5.25%÷12個月＝213）  │月＝12780）         │
├──┼─────┼──────┼───────┼───┼──────┼───────────┼──────────┤
│３  │丙○○    │23-3地號    │基隆市○○○路│D     │16          │105元                 │6,300元             │
│    │          │            │45巷5號       │      │            │（計算式：16×1500×  │（計算式：105×60個 │
│    │          │            │              │      │            │5.25%÷12個月＝105）  │月＝6,300）         │
├──┼─────┼──────┼───────┼───┼──────┼───────────┼──────────┤
│４  │甲○○    │23-3地號    │基隆市○○○路│B     │40.3        │264元                 │15,840元            │
│    │          │            │45巷4號       │      │            │（計算式：40.3×1500×│（計算式：264×60個 │
│    │          │            │              │      │            │5.25%÷12個月＝264）  │月＝15840）         │
├──┼─────┼──────┼───────┼───┼──────┼───────────┼──────────┤
│５  │丁○○    │23-3地號    │基隆市○○○路│Ｇ    │99.5        │653元                 │39,180元            │
│    │          │            │45巷1號       │      │            │（計算式：99.5×1500×│（計算式：653×60個 │
│    │          │            │              │      │            │5.25%÷12個月＝653）  │月＝39180）         │
├──┼─────┼──────┼───────┼───┼──────┼───────────┼──────────┤
│６  │壬○○    │11-1、23-1、│基隆市○○○路│H     │52          │341元                 │20,460元            │
│    │          │23-3地號    │43號          │      │            │（計算式：52×1500×  │（計算式：341×60個 │
│    │          │            │              │      │            │5.25%÷12個月＝341）  │月＝20460）         │
├──┼─────┼──────┼───────┼───┼──────┼───────────┼──────────┤
│７  │戊○○    │11-1、23-1、│基隆市○○○路│I     │31.4        │206元                 │12,360元            │
│    │          │23-3地號    │41號          │      │            │（計算式：31.4×1500×│（計算式：206×60個 │
│    │          │            │              │      │            │5.25%÷12個月＝206）  │月＝12360）         │
└──┴─────┴──────┴───────┴───┴──────┴───────────┴──────────┘


司法院資訊處製作；財團法人民間司法改革基金會備份。
